【裁判字號】    89,上,641
【裁判日期】    891031
【裁判案由】    損害賠償
【裁判全文】
臺灣高等法院民事判決                              八十九年度上字第六四一號
    上   訴   人    甲○○
    訴 訟 代理人    陳振東律師
    上   訴   人    行政院國軍退除役官兵輔導委員會台北榮民總醫院
                                設台北市○○區○○路二段二０一號
    法 定 代理人    張茂松  .
    右 二 人共同
    訴 訟 代理人    葉潛昭律師
    被 上  訴 人    乙○○      住台北市士林區○○○路七一巷四之一號四樓
    法 定 代理人    林  娜  .
    兼法定代理人    丙○○    .
    共        同
    訴 訟 代理人    李聖隆律師
右當事人間請求損害賠償事件，上訴人對於中華民國八十八年九月二十九日臺灣士林
地方法院八十七年度訴字第七○一號第一審判決提起上訴，本院判決如左：
    主    文
原判決關於命上訴人連帶給付被上訴人乙○○超過新台幣壹佰壹拾萬元部分，及該部
分假執行之宣告，暨訴訟費用之裁判均廢棄。
右開廢棄部分，被上訴人在第一審之訴及其假執行之聲請均駁回。
其餘上訴駁回。
第一、二審訴訟費用由上訴人連帶負擔百分之五十八，餘由被上訴人乙○○負擔。
    事    實
甲、上訴人方面：
一、聲明：
  (一)原判決廢棄。
  (二)右廢棄部分，被上訴人在第一審之訴及假執行之聲請均駁回。
二、陳述：除與原判決記載相同者，茲引用外，補陳略稱：
  (一)上訴人甲○○為上訴人行政院國軍退除役官兵輔導委員會台北榮民總醫院 (以下
    簡稱榮總) 聘任之醫師，一切所為皆依規定而行，故該手術同意書之簽署及手術
    前之說明本係必然程序，絕無草率之理。
  (二)被上訴人乙○○手術之主因乃係病變之矯正，而非單純之美容；尤其被上訴人丙
    ○○之另名子女亦曾因同一病因而接受手術，是故被上訴人丙○○及林娜絕非在
    毫無所知之情形下同意被上訴人乙○○為手術！
  (三)依上訴人甲○○之專業判斷，被上訴人乙○○目前之情形應導因於其個人疾病、
    體質及手術後不可避免之感染，致使其肌肉壞死而發生纖維化，而非完全因腓神
    經之破壞所致。
  (四)依專業理論言，所謂腔室症候群之發生原因、發作時間及發生結果，皆與本案被
    上訴人乙○○之傷害結果有別；即若依上訴人所知，一旦發生腔室症候群時，其
    前提必為封閉空間下，於手術後數小時內發生，若未緊急處理，將為全部組織之
    敗壞。而本案卻係相反之開放環境，又有引流預防措施，根本未提供可資產生腔
    室之可能環境，此外被上訴人乙○○之患肢於手術後之民國  (下同)八十五年七
    月十日及十七日皆經檢查為末稍血循，殊無腔室形成之狀，而其後再為之清創手
    術亦未發現有腔室症狀，故被上訴人所稱本案係因腔室症候群而生殊屬難解。
  (五)身為醫學中心之一員，除為人師表外，上訴人甲○○為陽明大學外科學系教授，
    暨國防醫學院骨科教授，更要學理與臨床印證，隨時帶領著實習生，住院醫師與
    總醫師看診、巡房學術討論與手術示範，手術焉可如被上訴人所述冒然建議即為
    手術。
  (六)被上訴人乙○○病患於八十五年七月一日看診時，即已明載截骨矯正術，且經解
    釋清楚，同意接受才簽有住院證及聯絡電話，於八十五年七月八日醫院通知有空
    床可來辦住院；而此期間實仍有考慮時間。住院後，被上訴人乙○○之母並親筆
    簽寫手術同意書。上面明確記錄手術方式，並已充分瞭解：1.需實施手術之原因
    2.施行該項手術之手術成功率或可能發生之併發症及危險。且未成年病患必須有
    家長的簽字，才能施行手術，而一般手術及麻醉同意書皆由護理人員交付家屬簽
    具；若仍有任何不清楚或不瞭解，皆會傳呼醫師來再加以解釋說明。但此病患未
    有如是動作，表示家長已充分瞭解病情及手術。
  (七)上訴人甲○○於系爭手術前數年間已為被上訴人家庭為不同手術四次之多，若非
    被上訴人認上訴人之醫德醫術足為其所信賴，上訴人甲○○又何能為其家人持續
    開刀。而被上訴人指摘上訴人甲○○於系爭手術完全未告知其手術目的、方式及
    危險，此絕非事實；蓋被上訴人乙○○之病徵已現，是屬疾病腫瘤之病理變化，
    而截骨手術為其唯一治療方式。上訴人甲○○已於門診時告知，而由被上訴人考
    慮後才至榮總治療。若謂此時，被上訴人丙○○及林娜仍對手術一無所知，實殊
    難以想像。
  (八)上訴人並無漏列被上訴人丙○○之情形，縱有不明確亦已補正。
乙、被上訴人方面：
一、聲明：上訴駁回。
二、陳述：除與原判決記載相同者，茲引用外，補陳略稱：
  (一)上訴人於八十九年一月十二日的上訴理由狀內僅列乙○○，未列丙○○為被上訴
    人。且該上訴理由狀亦不曾有隻字片語對於原審判決關於丙○○部分有提出理由
    表示不服，足認上訴人對於原審有關丙○○部分的判決無意上訴。
  (二)上訴人為被上訴人實施「右側脛骨近端切骨矯正手術」後造成「右小腿肌肉壞死
    及腓神經受傷」，亦即「右小腿前室肌內壞死及總腓神經部份麻痺」。分別有台
    北榮總住院診斷証明書及長庚紀念醫院診斷証明書可稽。即被上訴人乙○○右腳
    神經傳導性喪失，右腿腳趾及腳踝無法上抬、傷口化膿肌肉壞死。右腳因受傷害
    致走路時重心偏移，右腳於承受重壓致左腳腳姆指長雞眼不能痊癒，走路呈跛腳
    狀態。不能慢、快跑，以及被移取肌肉部位長不出新肌肉等永久性傷害的事實，
    上訴人在第一、二審並未有所爭執。
  (三)法理上從我國憲法第二十二條保障生命權及人格權所彰顯維護個人的「尊嚴」意
    念中涵蓋的「醫療自主權」 (Patient's Autonomy）理念下所導引而出的成文法
    制。（註：醫療自主權係指除法律有特別規定者外，每個人在充分醫療資訊提供
    下都有自由決定是否接受醫療，及自由選擇何種方法、種類、層級或自費與否：
    等方式接受疾病醫療或預防保健服務的權利）。為落實此一上游概念的病人權益
    保障，世界各國仍從學說、立法及司法實務上肯定諸如「手術同意權」、「病人
    隱私權」、「轉診請求權」、「安排後續療護請求權」及「治療瞭解權」：等一
    系列下游性質的病人權利保障。我國醫療法第四十六條、第四十九條、第五十條
    、第五十三條及第五十八條等依序均有相同的規定。
  (四)醫審會是針對上訴人甲○○的醫療行為有無過失作成鑑定，而醫療法第四十六條
    規定醫師未經告知病人或其親屬有關手術原因，手術成功率或可能發生之併發症
    及危險，經病人或親屬瞭解後表示同意，卻擅行手術，乃是違反保護病人法律的
    行為（醫療法第一條及民法第一百八十四條第二項參照），應推定為有過失。兩
    者係屬二事（後者係獨立侵權損賠類型）。
  (五)醫療法第四十六條「手術同意權」的真締在於病人經手術醫師充分、完整而不虛
    飾地告知並瞭解後表示的同意始生同意效力。苟病人未經告知或雖經告知，但內
    容不完整或有誇大不實者，病人或其家屬據以表示之同意，仍屬有瑕疪之同意，
    不生同意效力。
    理    由
一、被上訴人以上訴人於八十九年一月十二日的上訴理由狀內僅列乙○○為被上訴人
    ，未列丙○○為被上訴人，且該上訴理由狀亦不曾有隻字片語對於原審判決關於
    原告丙○○部分有提出理由表示不服，足認上訴人對於原審有關丙○○部分的判
    決無意上訴云云，惟查上訴人於八十八年十月二十六日對原判決聲明上訴，依其
    聲明上訴狀所載，乃對原審全部判決均表不服，而提起上訴，惟因未繳裁判費，
    原審乃於八十八年十一月三日裁定命補繳對被上訴人乙○○丙○○提起上訴之全
    部裁判費新台幣  (下同)三萬一千八百三十七元五角，被上訴人並無異議依限補
    繳，被上訴人乙○○、丙○○亦於八十九年一月十一日委任律師李聖隆為其二人
    之訴訟代理人，於本院準備程序中，就上訴人對原審全部判決不服之聲明，為答
    辯之聲明等情，有卷附聲明狀、原法院八十七年度訴字第七○一號民事裁定、繳
    費收據、準備程序筆錄可稽 (見本院八十八年度上字第一六四九號卷第八至二十
    三頁) ，足證上訴人之上訴範圍為原判決全部，上訴對象為被上訴人乙○○、丙
    ○○二人，雖上訴人於八十九年一月十二日所提之上訴理由狀當事人欄漏列被上
    訴人丙○○，惟其已於八十九年三月七日上訴人理由狀  (一)補正丙○○為被上
    訴人，此亦有卷附上訴理由狀  (一)足憑 (見本院八十八年度上字第一六四九號
    卷第五十六頁至六十三頁) ，嗣後歷次準備程序及言詞辯論程序，兩造亦均就此
    上訴範圍為攻防、辯論，本院亦就此部分為調查，此觀本院卷自明，從而被上訴
    人丙○○於八十九年十月二日始具狀爭執上訴人未對其提起上訴，核屬無據，核
    先敘明。
二、本件被上訴人主張：被上訴人乙○○原行走活動功能正常良好，但因右腳外翻畸
    形（俗稱外八字腳），考慮外觀美容之故，而於八十五年七月一日至上訴人榮總
    掛小兒科主任門診，由上訴人甲○○醫師看診，並收住院後，於同年月九日接受
    右側脛骨近端切骨矯正手術，不料手術後發生右小腿肌肉局部壞死及腓神經受傷
    等不良後果，被上訴人乙○○右腿趾及腳錁無法上抬，腳疼痛、麻痺、腳色變白
    、腳型腫胖，有水腫現象，需止痛藥止痛，即有「腔室症候群」（Compartment
    syndro）的現象，上訴人甲○○應預見被包在筋膜腔隙中的肌肉，因為打造成腔
    隙內腫脹而阻塞供應肌肉的小型動脈或靜脈造成之肌肉缺血會引發一連串生化反
    應導致水腫加劇，又缺血也造成肌肉的壞死及其間的神經喪失傳導，肌肉逐漸由
    纖維結締組織取代，造成攣縮，其應注意加以防範，如發生腔室症候群，應立即
    將整個腔室長度的筋膜切開，以便腔隙間的壓力緩解，詎上訴人甲○○於手術後
    的一星期內，未依照榮總規定每日至少巡房一次之規定，瞭解病人病況，致未能
    適時注意觀察掌握病情發展，採取必要措施，復於同年月十五日逕行出國之際也
    未作任何交待或指示，以致延誤病人診治時機，被上訴人乙○○之傷口於同年月
    十九日流出血水，經手術探查後才發現肌肉早已壞死，雖作三次清創手術及一次
    肌瓣轉位手術，但無助於腔室症候群發生之肌肉壞死及神經喪失傳導性等傷害，
    及至同年月二十五日上訴人回國，被上訴人乙○○之母告知有醫生建議將傷口拉
    長乙事，上訴人甲○○仍未迅速處理，直至同年月三十日才另施一次清創術，嗣
    同年月八月九日上訴人甲○○會同訴外人張明超醫生消除壞死肌腱再做肌腱轉移
    ，將腿後肌腱移前覆蓋於手術部位骨頭上，並將傷口拉長後再予縫合，但已無助
    於傷口早先惡化所造成的傷害，被上訴人乙○○右腳趾、腳踝抬不起來，右腳神
    經傳導性喪失，傷口化膿肌肉壞死痊癒留下疤痕，右腳受傷害致走路時重心偏移
    ，左腳於承受重壓致左腳腳姆指長雞眼，且此長雞眼之原因永不能排除，手術後
    甚至不能慢跑，被移取肌肉部位肌肉缺損，長不出新肌肉，上述傷害均為永久性
    之傷害，其與上訴人甲○○過失行為間有相當因果關係，而上訴人甲○○於行為
    時，係上訴人榮總之小兒骨科主任，上訴人榮總依民法第一百八十八條第一項前
    段規定，對於被上訴人自應負連帶賠償責任。為此依侵權行為法則，依民法第一
    百九十五條第一項及第一百八十八條第一項前段規定，請求上訴人連帶給付慰藉
    金二百萬元。被上訴人乙○○未成年（六十九年次），被上訴人丙○○為被上訴
    人乙○○之父，為被上訴人乙○○支出醫療及醫療器材費用共十二萬二千四百零
    五元，被上訴人乙○○將其對加害人之損害賠償請求權讓與被上訴人丙○○，被
    上訴人丙○○自得請求上訴人連帶給付上述之醫藥費用。
三、上訴人則以：本件侵權行為損害賠償請求已罹二年時效，及上訴人一切所為皆依
    規定而行，手術同意書之簽署及手術前之說明本係必然程序，被上訴人乙○○手
    術之主因乃係病變之矯正，而非單純之美容，被上訴人丙○○及林娜絕非在毫無
    所知之情形下同意被上訴人乙○○為手術，依上訴人甲○○之專業判斷，被上訴
    人乙○○目前之情形應導因於其個人疾病、體質及手術後不可避免之感染，致使
    其肌肉壞死而發生纖維化，而非完全因腓神經之破壞所致，亦無造成腔室症候群
    ，上訴人對於本件醫療過程並無故意或過失。又上訴人提起上訴並無漏列被上訴
    人丙○○之情形，縱有不明確亦已補正等語置辯。
四、經查被上訴人乙○○原行走活動功能均正常良好，但因右腳外翻畸形（俗稱外八
    字腳），考慮外觀美容之故，而於八十五年七月一日至榮總掛小兒科主任門診，
    由上訴人甲○○醫師看診，並收住院後，於同年月九日接受右側脛骨近端切骨矯
    正手術，手術後發生右小腿肌肉局部壞死及腓神經受傷等不良後果，被上訴人乙
    ○○右腿趾、腳踝抬不起來，右腳神經傳導性喪失，傷口化膿肌肉壞死痊癒留下
    疤痕，右腳受傷害致走路時重心偏移，左腳於承受重壓致左腳腳姆指長雞眼，且
    此長雞眼之原因永不能排除，手術後甚至不能慢跑，被移取肌肉部位肌肉缺損，
    長不出新肌肉等傷害之事實，業據其提出診斷說明書影本二份、醫療單據影本三
    十九張為證，上訴人對於為被上訴人乙○○施行手術，術後發生上述症狀之事實
    ，固不爭執，然對於上述醫療行為否認有過失情事。惟查上訴人對於其係於八十
    五年七月九日替被上訴人乙○○施行右側脛骨近端切骨矯正手術之醫師，手術後
    被上訴人乙○○傷口流出血水、有肌肉壞死之情形，因而做三次 (七月十九日、
    七月二十三日、七月三十日)清創手術、一次 (八月九日)肌瓣轉位手術，被上訴
    人乙○○至今右腳無法正常行走及活動等之事實並不爭執，並有榮總八十五年十
    月三十日出具之診斷証明書記載「病人‧‧‧於八十五年七月九日接受右側脛骨
    近端切骨矯正手術，術後發生右小腿肌肉局部壞死及腓神經受傷」，及長庚醫院
    八十六年七月二十一日出具之診斷証明書影本一份記載「右小腿前室肌肉壞死及
    總腓神經部分麻痺」附卷可稽，自堪信為真實，上訴人雖抗辯本件侵權行為損害
    賠償請求已逾二年時效，惟被上訴人係於八十七年七月九日提起本訴，有原法院
    收文戳章上之日期在卷可按，距本件手術施行後（八十五年七月九日手術）被上
    訴人知其權利受損，故尚未逾二年時效，上訴人此項抗辯並不足採。茲所餘應審
    究者係上訴人就本件手術有無過失，按醫療法第四十六條規定「醫院實施手術時
    ，應取得病人或其配偶、親屬或關係人之同意，簽具手術同意書及麻醉同意書，
    在簽具之前，醫師向其本人或配偶、親屬或關係人說明手術原因、手術成功率或
    可能發生之併發症及危險，在其同意下，始得為之」，蓋病患要決定前必須要有
    正確、充分的知識與資訊才能作決定。醫師必須立於提供正確情報之立場，以協
    助病患作正確之決定與選擇，此乃醫師之說明義務，而醫師之說明義務：係病患
    同意之前提要件，亦即同意前之充分說明義務，故說明義務之內容應包括說明
    病狀診察結果說明採取醫療行為之理由。說明可能發生之危險。說明有無
    其他可代替之醫療行為說明所使用藥物之危險性。本件上訴人雖抗辯其曾向被
    上訴人說明，並將載明「截骨」之手術同意書，經被上訴人之母之同意云云，惟
    為被上訴人所否認，並稱本件手術同意書係於手術前一天，即八十五年七月八日
    由護士小姐交給病人之母簽字，簽字前上訴人身為醫師並未說明病人非接受手術
    不可的原因，手術成功率或可能發生之併發症及危險等情，惟觀諸原審所調被上
    訴人乙○○在榮總之病歷影本所載，並無被上訴人乙○○之母就八十五年七月九
    日手術所簽具之手術同意書（僅有就八十五年八月八日手術之手術同意書及麻醉
    同意書），上訴人對於有盡上述說明義務之情事，復未能舉證以實其說，自難認
    上訴人上述辯解為可採，從而被上訴人主張上訴人違反醫療法第四十六條第一項
    有關保護他人的法律，依民法第一百八十四條第二項規定應推定上訴人有過失乙
    節，合於法律規定，則上訴人在未依醫療法上述規定親自向病人或其法定代理人
    告知手術原因、成功率、併發症及危險，復未告知必須切斷骨頭的手術方法等情
    形下，貿然進行原非緊急且非必要的手術，致病人手術後「右小腿前室肌肉壞死
    及總腓神經部分麻痺」，其未善盡告知義務而貿然手術之過失行為，與被上訴人
    乙○○之傷害結果間當然有相當因果關係，亦堪認定。
五、上訴人對於被上訴人之上述傷害，否認其有醫療行為有過失情形云云，惟本件經
    原審刑事庭法院送行政院衛生署醫事審議委員會  (以下簡稱醫審會)鑑定，經該
    會鑑定結果稱「一、病患手術前之腓神經應屬正常，並無腓神經異常。若有腓神
    經異常，則於切骨術術前以理學檢查即可得知，此種切骨矯正手術術中應特別注
    意不要傷害到腓神經。二、依病歷記錄記載，醫師在七月十八日（術後九天）就
    已懷疑病患傷口有感染發炎之現象，故於七月十九日施行清創術。根據文獻記載
    ，深部傷口發炎感染之發生率為４．９％。避免感染發炎的方法包括消毒乾淨之
    手術室，手術過程中減少組織破壞。以現有資料無法判定本件醫師是否做到該等
    程序。三、依病歷記錄記載，無法証實曾有腔室症候群之發生 (因病歷記載血液
    循環不錯) ，醫護人員最早於七月二十三日之手術記錄上提到腔室症候群，惟仍
    無法判定手術記錄上提到之腔室症候群有無真正發生。依據文獻記載，如此手術
    後之前腔室併發症之發生率約為４．９％或％。避免發生腔室症候群的方法是
    包括手術過程中減少組織破壞及避免感染，術後如有包石膏固定，故應避免壓迫
    組織而影響血液循環，並要隨時觀察病患，及早發現，及早治療。四、依病歷記
    錄記載，患者首次出現肌肉壞死是七月十九日的手術記錄上，發生原因：包括缺
    血或感染發炎。根據文獻並沒記載肌肉壞死，但因血液循環問題引起之前腔室肌
    無力，發生率為４．７％，避免方法包括了預防感染發炎以及避免引起缺血而導
    致肌肉壞死之情況，以現有資料無法判定本件醫師是否做到該等程序。」，此有
    該會編號：八八二三九鑑定書影本在卷足憑。再查証人即台北榮總骨科醫師黃麟
    智於本院亦具結証稱七月十八日傷口有紅棕色的滲出液，沒有濃，當時的判斷是
    因為手術後皮下脂肪壞死。七月十九日手術時發現傷口部分有皮下脂肪壞死。七
    月二十二日我們發現傷口還是有脂肪壞死情形，這時候七月十八日的細菌培養報
    告出來，並無感染情形。七月二十七日我們觀察到病人小腿外側肌肉有部分液化
    的情形，七月三十日再度到開刀房作清創手術發現肌肉有纖維化情形，主要還是
    皮下脂肪壞死。‧‧‧肌肉脂肪壞死是因為脂肪肌肉是血液循環末稍，經過手術
    開刀和縫合，造成血液循環不良，所以容易壞死，‧‧上開情形是因血管沒長好
    ，至於血管阻塞是因為血管沒有長好所致，‧‧腔室腫脹會造成血管阻塞」，又
    證人即榮總骨科總醫師金仁慧於院本院具結証稱「所謂腔室症候群在臨床上必須
    有疼痛肌肉蒼白、循環不良感覺麻木異常患肢有腫脹堅硬的感覺觸摸
    患肢血液循環會有脈博微弱現象，‧‧‧  (問：當初為何作清創手術？)因為病
    人當時傷口癒合不好，有分泌物。‧‧‧ (問：病人傷口癒合不好，是否是血氧
    供給不足？)本件傷口癒合不好是否是血氧供應不足，我無法判斷。‧‧‧  (問
    ：如果不是血氧供應不足，你如何判斷不是腔室症候群？) 因為腔室症候群除了
    疼痛還有其他症狀，是教科書上記載的。」，足認被上訴人乙○○於接受上訴人
    甲○○手術前，腓神經應屬正常。但手術後造成腓神經麻痺，另有腳腫痛、肌肉
    色差  (蒼白)、傷口部分皮下脂肪壞死及血液循環不良等現象，雖經三次清創術
    ，但病況一路惡化，最後是肌肉壞死並纖維化，腓神經麻痺永久不能恢復等不幸
    結果，上訴人甲○○對於本次醫療行為，為有過失，自堪認定，上訴人不法侵害
    被上訴人之身體，既經認定，上訴人榮總復為上訴人之僱用人，對於被上訴人乙
    ○○因而所受之損害，自應負連帶賠償責任。
六、被上訴人請求上訴人賠償費用，是否應予准許，分述如次：
(一)醫療費十二萬二千四百零五元部份：被上訴人丙○○提出醫療費用收據為證，上
    訴人對之均不爭執（查其中已扣除診斷證書費），自堪信為真實，而被上訴人丙
    ○○係被上訴人乙○○之父，對被上訴人乙○○有扶養義務，上述費用由其支出
    負擔，被上訴人乙○○讓與其對加害人之損害賠償請求權給被上訴人丙○○，被
    上訴人丙○○向上訴人請求連帶賠償上述金額，自應准許。
(二)精神慰藉金貳佰萬元部分：查被上訴人乙○○在接受右側脛骨近端切骨矯正手術
    後，發生右小腿肌肉局部壞死及腓神經受傷等不良後果，再經三次清創手術、一
    次肌瓣轉位手術，其歷經多次手術，肉體、精神備受痛苦，又值花樣年華 (被上
    訴人為六十九年次) ，卻在術後無法正常行走活動，先後到榮總、長庚、台大、
    國泰、馬偕、忠孝、中山、慶生等醫院求診，顯見其內心之恐慌無助，終其一生
    行走不能如常，精神上受極大痛苦，本院斟酌實際情況，及兩造之身分、地位，
    認被上訴人乙○○請求壹佰壹拾萬元，尚屬合理，應予准許，逾此部分之請求，
    殊屬過高，應駁回之。
七、綜上所述，被上訴人乙○○本於侵權行為之法律關係，請求上訴人連帶給付貳佰
    壹拾萬元，被上訴人丙○○請求上訴人連帶給付壹拾貳萬貳仟肆佰零伍元，關於
    被上訴人乙○○請求壹佰壹拾萬元部分及被上訴人丙○○之請求部分，為有理由
    ，應予准許。逾此所為請求，為無理由，應予駁回。又上開應准許部分，兩造分
    別陳明願供擔保請准宣告准、免假執行，核無不合，原審就此部分，為被上訴人
    勝訴之判決，並分別酌定擔保金額宣告之，並無不合，上訴意旨就此部分提起上
    訴，指摘原判決此部分不當，求予廢棄改判，為無理由，此部分之上訴應予駁回
    。被上訴人乙○○逾此部分之請求，即屬無據，其假執行之聲請失所附麗，應併
    予駁回。原審就此部分仍為被上訴人勝訴之判決，尚有未洽，上訴意旨，指摘原
    判決此部分不當，求予廢棄改判，為有理由，應由本院將原判決此部分廢棄，改
    判如主文第二項所示。
八、本件事證已臻明，兩造其餘主張及舉證，即無庸一一審酌，併予敘明。
九、據上論結，本件上訴為一部有理由，一部無理由，依民事訴訟法第四百五十條、
    第四百四十九條第一項、第七十九條但書、第八十五條第二項，判決如主文。
中      華      民      國    八十九    年      十     月     三十一    日
                                民事第二庭
                                    審判長法  官  尤  豐  彥
                                          法  官  林  金  吾
                                          法  官  魏  麗  娟
右正本係照原本作成。
上訴人如不服本判決，應於收受送達後二十日內向本院提出上訴書狀，其未表明上訴
理由者，並應於提出上訴後二十日內向本院補提理由書狀（均須按他造當事人之人數
附繕本），上訴時應提出委任律師或具有律師資格之人之委任狀，委任有律師資格者
，另應附具律師及格證書及釋明委任人與受任人有民事訴訟法第四百六十六條之一第
一項但書或第二項（詳附註）所定關係之釋明文書影本。
被上訴人不得上訴。
中      華      民      國    八十九    年     十一     月      三      日
                                          書記官  曾  瓊  安
附註：
民事訴訟法第四百六十六條之一（第一項、第二項）：
對於第二審判決上訴，上訴人應委任律師為訴訟代理人，但上訴人或其法定代理人具
有律師資格者，不在此限。
上訴人之配偶、三親等內之血親、二親等內之姻親，或上訴人為法人、中央或地方機
關時，其所屬專任人員具有律師資格並經法院認為適當者，亦得為第三審訴訟代理人
。


司法院資訊處製作；財團法人民間司法改革基金會備份。
